臺灣雲林地方法院民事判決
111年度訴字第16號
原      告  陳龍溪  
訴訟代理人  鐘育儒律師
被      告  陳頁比  
訴訟代理人  陳穎瑤  
上列當事人間請求提供土地使用權同意書事件，本院於民國111
年4月7日言詞辯論終結，判決如下：
    主  文
原告之訴駁回。
訴訟費用由原告負擔。
    事實及理由
一、原告主張：
　㈠坐落雲林縣○○市○○段000○0地號土地（下稱系爭土地）係分割
    自雲林縣○○市○○段000地號土地，民國86年12月3日分割後由
    原告、被告乙○○之祖父陳兆平與訴外人甲○○三人共有，應有
    部分各為三分之一。系爭土地乃坐落雲林縣○○市○○段000○00
    0○000○000地號土地出入要道，故分割後系爭土地各共有人
    全體同意供公眾通行使用，並約定彼此應出具「土地使用權
    同意書」供毗鄰土地日後申請建築執照使用，為此，被告祖
    父陳兆平於87年7月間即簽署數份土地使用同意書交付原告
    收執，載明土地所有權人陳兆平永久同意原告持土地同意使
    用權同意書申請建築執照。嗣後陳兆平於88年8月間將系爭
    土地應有部分三分之一以贈與為原因移轉登記予被告，之後
    系爭土地即由原告、被告與甲○○三人共有至今。
　㈡被告明知系爭土地約定之使用方式，已於109年間出具土地使
    用同意書予訴外人甲○○申請建築執照，卻惡意拒絕提出土地
    使用同意書予原告。
　㈢被告之父丙○○前於91年間向原告提起履行契約訴訟，經鈞院
    斗六簡易庭以91年度六簡字第195號受理後，經鈞院勸諭兩
    造讓步和解，和解成立內容為：被告同意與原告及甲○○共有
    之系爭土地互相作為雙方通行之道路及排水設施之使用。前
    項供道路及排水設施之土地，應於和解之日起一年內由原告
    及甲○○完成設置，費用由丙○○、原告、甲○○各負擔三分之一
    。原告、甲○○完成道路及排水設施設置後，丙○○有義務提供
    被告及其法定代理人出具之土地所有權使用同意書，作為原
    告及甲○○聲請建築物通行之用。依被告與陳兆平之祖孫關係
    ，被告就系爭土地之分管契約自不可能不知悉，被告既受原
    共有人就系爭土地約定之使用方式之拘束，自應出具土地使
    用權同意書予原告。
　㈣訴外人陳兆平所出具之土地永久使用權同意書為系爭土地分
    管契約之內容，系爭土地之全體共有人已約定系爭土地供作
    通行之私設道路使用之管理方法，據此約定，於建築房屋時
    ，應就系爭土地出具土地使用權同意書，供他造申請建築執
    照，因此，被告之祖父陳兆平於87年間即書立土地永久使用
    權同意書，而被告於88年間受贈取得系爭土地應有部分三分
    之一之權利，依大法官釋字第349號解釋意旨，被告自應繼
    受前開分管契約即土地永久使用權同意書之法律關係，原告
    請求被告出具土地使用權同意書，當屬法之所許。
　㈤原告並非依鈞院91年度六簡字第195號和解筆錄請求被告履行
    ，被告亦非上開和解筆錄之債務人，本件並無時效抗辯餘地
    ，被告對此顯有誤解。系爭土地有分管契約存在，分管內容
    係以系爭土地供共有人作為私設道路使用，其權利狀態自87
    年起迄今並無變更，倘系爭土地毗鄰之共有人欲興建房屋，
    各共有人負有出具依建築管理之相關法令規定申請建築執照
    之土地使用權同意書之義務，此乃係基於分管契約之附隨，
    前開義務係於他方當事人有此需求時始發生，準此，被告何
    來時效消滅抗辯可言。
　㈥原告多次向被告請求出具土地使用權同意書，被告均推託拒
    絕，致原告無從據以辦理雲林縣○○市○○段000地號土地（下
    稱275地號土地）新建工程之建築執照申請，為此，原告基
    於系爭土地之分管契約，並依大法官釋字第349號解釋意旨
    ，請求被告依據系爭土地原協議內容提出土地使用權同意書
    予原告。被告倘拒不提出土地使用權同意書，顯然有違誠信
    原則而有權利濫用之嫌等語。
　　並聲明：㈠被告應就坐落雲林縣○○市○○段000○0地號土地，地
    目建，面積414平方公尺，應有部分三分之一之土地，出具
    供原告依建築管理之相關法令規定申請修建建築執照之土地
    使用權同意書予原告。㈡訴訟費用由被告負擔。
二、被告則以：原告認被告應就系爭土地提出土地使用同意書，
    無非係以被告祖父陳兆平曾於87年7月間出具土地使用權同
    意書及臺灣雲林地方法院91年度六簡字第195號和解筆錄為
    依據，惟查：㈠即使原告原有依陳兆平所出具之土地使用權
    同意書或法院和解筆錄之請求權，該請求權顯然已經罹於民
    法最長之15年請求權時效。㈡陳兆平所出具之土地使用權同
    意書，其上日期並不完整，亦無同意書人簽名之欄位，顯然
    為尚未完成之空白同意書。㈢縱認同意書以成立生效，被告
    並非出具同意書之人（即非陳兆平），並不受該同意書之拘
    束。臺灣雲林地方法院91年度六簡字第195號和解筆錄做成
    當時，被告年僅4歲，和解筆錄所拘束之人為被告之父即丙○○、被告之母張淑觀，被告並非和解筆錄之對象，自不受該
    和解筆錄之拘束等語，資為抗辯。
　　並聲明：原告之訴駁回，訴訟費用由原告負擔。
三、兩造不爭執之事項：
　㈠系爭土地與原告所有坐落雲林縣○○市○○段000地號土地相毗鄰
    ，系爭土地現作為道路使用。　
　㈡被告之父丙○○前於91年間以原告為被告，起訴請求履行契約
    ，經臺灣雲林地方法院斗六簡易庭當庭和解成立，和解成立
    內容為：「一、被告丁○○同意將其所有坐落雲林縣○○市○○段
    000地號、地目田，面積0.0482公頃之土地，所有權應有部
    分四分之一移轉登記為原告丙○○所有。二、原告為第三人乙○○之法定代理人，其與另一法定代理人張淑觀均同意乙○○與
    被告丁○○、第三人甲○○共有坐落雲林縣○○市○○段000○0地號
    ，地目建，面積0.0414公頃之土地互相作為雙方通行之道路
    ，及排水設施之使用。三、前項供道路及排水設施之土地，
    應於和解之日起一年內由被告丁○○、第三人甲○○完成設置，
    費用由丙○○、丁○○、甲○○各負擔三分之一。四、被告丁○○、
    第三人甲○○於一年內未完成前項義務，應同意第三人乙○○分
    割右開土地，不得異議。五、被告丁○○、第三人甲○○完成第
    三項義務之時，原告有義務提供第三人乙○○及其法定代理人
    出具之土地所有權使用同意書，做為被告丁○○及第三人甲○○
    聲請建築物通行之用。」有和解筆錄1份在卷可稽。
四、得心證之理由：
　　本件之爭點在於原告基於系爭土地之分管契約及依大法官釋
    字第349號解釋意旨，請求被告出具土地使用權同意書，以
    供原告所有275地號土地申請建築執照使用，有無理由？
　㈠原告主張系爭土地係分割自雲林縣○○市○○段000地號土地，86
    年12月3日分割後由原告、被告乙○○之祖父陳兆平與訴外人
    甲○○三人共有，應有部分各為三分之一，嗣陳兆平於88年8
    月間將系爭土地應有部分三分之一贈與被告，之後系爭土地
    即由原告、被告與甲○○三人共有至今，系爭土地目前作為通
    行之道路使用，為被告所不爭執，堪信為真正。
　㈡原告另主張被告祖父陳兆平於87年7月間曾簽署數份土地使用
    同意書交付原告收執，載明土地所有權人陳兆平永久同意原
    告持土地同意使用權同意書申請建築執照，為被告所否認，
    並以：陳兆平所出具之土地使用權同意書，其上日期並不完
    整，亦無同意書人簽名之欄位，顯然為尚未完成之空白同意
    書。縱認同意書已成立生效，被告並非出具同意書之人，並
    不受該同意書之拘束。即使原告有依陳兆平所出具之土地使
    用權同意書或法院和解筆錄請求被告出具土地使用同意書之
    權利，該請求權顯然已經罹於15年時效等語置辯。
　㈢經查，被告之父丙○○前於91年間以原告為被告，起訴請求履
    行契約，經臺灣雲林地方法院斗六簡易庭當庭和解成立，和
    解成立內容為：「一、被告丁○○同意將其所有坐落雲林縣○○
    市○○段○○○地號、地目田，面積零點零肆捌貳公頃之土地，
    所有權應有部分四分之一移轉登記為原告丙○○所有。二、原
    告為第三人乙○○之法定代理人，其與另一法定代理人張淑觀
    均同意乙○○與被告丁○○、第三人甲○○共有坐落雲林縣○○市○○
    段○○○○○地號，地目建，面積零點零肆壹肆公頃之土地互相
    作為雙方通行之道路，及排水設施之使用。三、前項供道路
    及排水設施之土地，應於和解之日起一年內由被告丁○○、第
    三人甲○○完成設置，費用由丙○○、丁○○、甲○○各負擔三分之
    一。四、被告丁○○、第三人甲○○於一年內未完成前項義務，
    應同意第三人乙○○分割右開土地，不得異議。五、被告丁○○
    、第三人甲○○完成第三項義務之時，原告有義務提供第三人
    乙○○及其法定代理人出具之土地所有權使用同意書，做為被
    告丁○○及第三人甲○○聲請建築物通行之用。」有和解筆錄1
    份在卷可稽。堪認兩造於和解時，確有約定將系爭土地供作
    道路使用，及約定被告於系爭土地完成道路設置後，願出具
    土地所有權使用同意書，做為原告及甲○○聲請建築物通行之
    用。被告於上開和解筆錄做成之時為年僅3歲餘之未成年人
    ，有被告戶籍謄本在卷可佐，為無行為能力人，依民法第76
    條規定，由法定代理人代為意思表示，並代受意思表示。則
    被告之父丙○○及被告之母張淑觀二人以被告之法定代理人身
    份所為之和解，效力當然及於被告本人。被告應受該和解筆
    錄之拘束，至為灼然。被告辯稱：和解筆錄做成當時，被告
    年僅4歲，和解筆錄所拘束之人為被告之父即丙○○、被告之
    母張淑觀，被告並非和解筆錄之對象，自不受該和解筆錄之
    拘束云云，洵不足採。
  ㈣再查，兩造於91年11月28日在本院斗六簡易庭當庭成立和解
    ，並約定被告於原告與甲○○應於和解之日起一年內完成道路
    及排水設施之設置。被告於原告與甲○○完成道路及排水設施
    之設置之時，有義務提供其本人即其法定代理人所出具之土
    地所有權使用同意書，做為原告聲請建築物通行之用，已如
    前述。按請求權，因15年間不行使而消滅；消滅時效，自請
    求權可行使時起算。以不行為為目的之請求權，自為行為時
    起算，民法第125條、第128條分別定有明文。次按，出具同
    意書之請求權，已具有本身之目的而可獨立行使，必非繼續
    附存於系爭契約內，其消滅時效，依民法第128條規定，即
    應自上開時間起算（最高法院98年度台上字第2171號判決意
    旨參照）。查原告與甲○○依上開和解筆錄之約定，應於和解
    筆錄做成即91年11月28日起1年內完成道路及排水設施之設
    置，而兩造均不爭執系爭土地已經完成道路設置，則原告與
    甲○○完成道路及排水設施之設置後，即可請求被告及其法定
    代理人出具土地使用同意書，作為原告聲請建築物通行之用
    ，據此，原告於和解筆錄做成1年後即92年11月28日起，即
    得請求被告出具土地使用權同意書，然原告請求被告出具土
    地使用權同意書之請求權時效，迄至原告提起本件訴訟時即
    110年12月13日，顯已逾15年，其請求權已因罹於時效而消
    滅，則被告辯稱：原告請求被告出具土地使用權同意書之請
    求權已經罹於時效，尚非無據。
　㈤原告雖主張：訴外人陳兆平所出具之土地使用權同意書為系
    爭土地分管契約之表徵，基於分管契約及依大法官釋字第34
    9號解釋意旨，被告有出具土地使用權同意書之附隨義務等
    語。按最高法院48年度台上字第1065號判例，認為「共有人
    於與其他共有人訂立共有物分管之特約後，縱將其應有部分
    讓與第三人，其分管契約對於受讓人固仍繼續存在，惟應有
    部分之受讓人若不知悉有分管契約，亦無可得而知之情形，
    受讓人如仍受讓與人所訂分管契約之拘束，有使善意第三人
    受不測損害之虞，與憲法保障人民財產權之意旨有違，首開
    判例在此範圍內，嗣後應不再援用（大法官會議釋字第349
    號解釋意旨參照）。次按，共有物分管契約係共有人就共有
    物管理方法所成立之協議，依民法第820條第1項規定，應由
    共有人全體共同協議訂定之。經查，系爭土地雖原屬原告與
    被告祖父陳兆平、甲○○三人共有，然僅以共有人之一之陳兆
    平所出具之土地使用權同意書，尚難遽認全體共有人就系爭
    土地確有分管契約之約定，且原告主張系爭土地有分管契約
    ，為被告所否認，而另一共有人即證人甲○○到庭亦證述：聽
    不懂，不記得等語（見本院卷第175頁），則原告主張系爭
    土地有分管契約存在，尚與事實不符，不足採信。縱認系爭
    土地已經全體共有人於本院91年度六簡字第195號和解筆錄
    中一致協議作為道路使用，是被告負有將系爭土地供作道路
    使用之給付義務，而出具土地使用權同意書原為履行系爭土
    地供作道路通行使用基於誠信原則所生之附隨義務，然此一
    出具土地使用權同意書之附隨義務，既已經兩造明文約定於
    本院91年度六簡字第195號和解筆錄內，具有本身之目的而
    可獨立行使，而非必須繼續依附於將系爭土地約定供作道路
    使用之契約內，則原告因怠於行使其請求被告出具土地使用
    權同意書之權利，致其請求權因逾15年未行使而時效消滅後
    ，另主張出具土地使用權同意書為系爭土地作為道路使用之
    附隨義務，請求被告出具土地使用權同意書，顯然於法不合
    。又系爭土地為共有之私設道路，依雲林縣政府111年2月24
    日府建管二字第1110508502號函文意旨，建築基地以共有之
    私設通路連接建築線申請建築，該私設通路之通行同意文件
    ，得依民法第820條規定辦理，即共有人過半數及應有部分
    過半數之同意行之，而證人即系爭土地另一共有人甲○○到庭
    已同意出具土地使用同意書予原告，加計原告本人就系爭土
    地應有部分之權利，顯已符合民法第820條有關規定，並無
    不能申請指定建築線之情事，況被告係於原告請求被告出具
    土地使用權同意書之請求權罹於15年時效而消滅後，依法為
    時效抗辯，要難認有何違反誠信原則或權利濫用之情形。原
    告主張被告拒絕出具土地使用權同意書有違誠信原則而屬權
    利濫用，洵不足採。
　㈥綜上所述，原告依據分管契約，並依大法官會議釋字第349號
    解釋意旨請求被告出具土地使用權同意書，惟原告請求被告
    出具土地使用權同意書之請求權已經罹於時效而消滅，並經
    被告為時效抗辯，則原告請求被告出具土地使用權同意書，
    同意供原告在275地號土地建築房屋之私設道路使用，為無
    理由，應予駁回。
　㈦本件事證已臻明確，兩造其餘攻擊防禦方法及所提證據經審
    酌後，於判決結果不生影響，爰不另一一論駁，附此敘明。
五、訴訟費用負擔之依據：民事訴訟法第78條。
中　　華　　民　　國　　111 　年　　5 　　月　　19　　日
                  民事第二庭    法  官  冷明珍

以上正本係照原本作成。
如對本判決上訴，須於判決送達後20日內向本院提出上訴狀。如
委任律師提起上訴者，應一併繳納上訴審裁判費。
中　　華　　民　　國　　111 　年　　5 　　月　　19　　日
                                書記官　陳姵君